---
title: "PCA ejercicio Perfiles de expresión y tipos de leucemias"
author: "Efrén Nosedal González"
date: "`r Sys.Date()`"
toc: true
toc-depth: 3
toc-expand: true
toc-location: left-body
number-sections: true
number-depth: 3
toc-title: Contenido
theme: flatly
fontsize: 100%
highlight-style: pygments

format:
  html:
    embed-resources: true
    code-fold: true
    html-math-method: katex
  pdf:
    geometry:
      - top=30mm
      - left=30mm
  docx: default

editor:
  markdown:
    wrap: 72
---

```{r setup, include=FALSE}
required_packages <- c(
  "tidyverse",
  "visdat",
  "knitr",
  "kableExtra",
  "plotly"
)

load_or_install <- function(packages) {
  for(pkg in packages) {
    if(!require(pkg, character.only = TRUE)) {
      install.packages(pkg, dependencies = TRUE)
      library(pkg, character.only = TRUE)
    }
  }
}

load_or_install(required_packages)
```

# Descripción del conjunto de datos

El conjunto de datos corresponde a una matriz de expresión génica
obtenida de pacientes con distintos tipos de leucemia y controles
sanos.

Las filas representan genes identificados mediante IDs de Ensembl y las
columnas representan pacientes individuales. Los nombres de las muestras
permiten identificar los grupos biológicos:

- ALL
- AML
- CLL
- CML
- NoL (controles sanos)

El objetivo del ejercicio es utilizar Análisis de Componentes
Principales (PCA) para reducir la dimensionalidad de los datos y
explorar patrones de agrupamiento entre pacientes.

# Carga y exploración del conjunto de datos

```{r}
mat <- readRDS("../data/leukemiaExpressionSubset.rds")

dim(mat)

head(mat[,1:5])

colnames(mat)
```

# Tarea 01

## PCA utilizando únicamente dos genes

Para esta primera aproximación se utilizaron los dos primeros genes
presentes en la matriz.

## Obtener eigenvalores y eigenvectores

```{r}
genes2 <- t(mat[1:2, ])

pca2 <- prcomp(
  genes2,
  scale. = TRUE
)

eigenvalores <- pca2$sdev^2
eigenvalores

eigenvectores <- pca2$rotation
eigenvectores

summary(pca2)
```

## Visualización 2D

```{r}
pca2_df <- data.frame(
  PC1 = pca2$x[,1],
  PC2 = pca2$x[,2]
)

pca2_df$Grupo <- substr(
  colnames(mat),
  1,
  3
)

ggplot(
  pca2_df,
  aes(
    x = PC1,
    y = PC2,
    color = Grupo
  )
) +
  geom_point(size = 3) +
  theme_minimal() +
  labs(
    title = "PCA con dos genes",
    x = "PC1",
    y = "PC2"
  )
```

## Interpretación

### ¿Qué proporción de la varianza explica cada componente?

**Respuesta:**

[ESCRIBIR AQUÍ LA INTERPRETACIÓN BASADA EN summary(pca2)]

### ¿Cuántos grupos se identifican?

**Respuesta:**

[DESCRIBIR LOS AGRUPAMIENTOS OBSERVADOS EN LA GRÁFICA]

### Conclusión

**Respuesta:**

[EXPLICAR SI DOS GENES SON SUFICIENTES O NO PARA DIFERENCIAR LOS TIPOS DE LEUCEMIA]

# Tarea 02

## PCA utilizando todos los genes

```{r}
pca_all <- prcomp(
  t(mat),
  scale. = TRUE
)

summary(pca_all)
```

## Visualización 3D

```{r}
pca3d <- data.frame(
  PC1 = pca_all$x[,1],
  PC2 = pca_all$x[,2],
  PC3 = pca_all$x[,3],
  Grupo = substr(colnames(mat),1,3)
)

plot_ly(
  data = pca3d,
  x = ~PC1,
  y = ~PC2,
  z = ~PC3,
  color = ~Grupo,
  type = "scatter3d",
  mode = "markers"
)
```

## Interpretación

### Varianza explicada por los tres primeros componentes

**Respuesta:**

[REPORTAR LOS PORCENTAJES OBTENIDOS EN summary(pca_all)]

### Agrupamiento observado

**Respuesta:**

[DESCRIBIR LOS GRUPOS OBSERVADOS EN LA VISUALIZACIÓN 3D]

### Conclusión

**Respuesta:**

[EXPLICAR SI LOS PERFILES DE EXPRESIÓN GÉNICA PERMITEN DIFERENCIAR LOS DISTINTOS TIPOS DE LEUCEMIA]

# Tarea 03

## PCA utilizando genes altamente variables

Se seleccionaron los 50 genes con mayor varianza para enfocarse en los
genes que presentan mayores diferencias entre pacientes.

## Selección de genes

```{r}
gene_variance <- apply(
  mat,
  1,
  var
)

top_genes <- names(
  sort(
    gene_variance,
    decreasing = TRUE
  )[1:50]
)

mat_top <- mat[top_genes, ]

dim(mat_top)
```

## PCA con genes altamente variables

```{r}
pca_top <- prcomp(
  t(mat_top),
  scale. = TRUE
)

summary(pca_top)
```

## Visualización

```{r}
pca_top_df <- data.frame(
  PC1 = pca_top$x[,1],
  PC2 = pca_top$x[,2],
  Grupo = substr(colnames(mat),1,3)
)

ggplot(
  pca_top_df,
  aes(
    x = PC1,
    y = PC2,
    color = Grupo
  )
) +
  geom_point(size = 3) +
  theme_minimal() +
  labs(
    title = "PCA con los 50 genes más variables",
    x = "PC1",
    y = "PC2"
  )
```

## Justificación de la selección de genes

Los genes con mayor varianza suelen contener la información biológica
más relevante para distinguir muestras diferentes. Por ello se
seleccionaron los 50 genes más variables de la matriz.

## Interpretación

### Resultados del PCA

**Respuesta:**

[DESCRIBIR LA VARIANZA EXPLICADA Y LOS AGRUPAMIENTOS OBSERVADOS]

### Comparación con los análisis anteriores

**Respuesta:**

[COMPARAR ESTE PCA CON EL PCA DE DOS GENES Y EL PCA DE TODOS LOS GENES]

### Conclusión

**Respuesta:**

[INDICAR SI LOS GENES ALTAMENTE VARIABLES MEJORAN LA DISCRIMINACIÓN ENTRE GRUPOS]

# Tarea 04

## Resumen elaborado a mano

Se realizó un resumen/esquema/manual conceptual sobre:

- Definición de PCA.
- Objetivo del PCA.
- Componentes principales.
- Varianza explicada.
- Reducción de dimensionalidad.
- Interpretación de agrupamientos.
- Aplicaciones en biología y bioinformática.

La evidencia fotográfica se entrega por separado de acuerdo con las
indicaciones de la actividad.